【裁判字號】    94,重勞上更(一),1
【裁判日期】    950103
【裁判案由】    確認僱傭關係存在等
【裁判全文】
臺灣高等法院高雄分院民事判決     94年度重勞上更(一)字第1號
上  訴  人  高雄銀行股份有限公司
法定代理人  甲○○
訴訟代理人  林瑩蓉律師
            丙○○
被上訴  人  丁○○
            己○○
            丑○○
            癸○○
            庚○○
            子○○
            戊○○
                        樓
            乙○○
上列八人共同
訴訟代理人  王伊忱律師
            陳景裕律師
            鄭美玲律師
被上訴  人  辛○○    住高雄縣鳳山市○○路51之2號
            壬○○    住高雄縣鳥松鄉○○村○○路307 巷11
                        號
上列二人共同
訴訟代理人  許明德律師
            鄭勝智律師
上列當事人間請求確認僱傭關係存在等事件，上訴人對於民國89
年12月18日臺灣高雄地方法院89年度重勞訴字第6 號第一審判決
提起上訴，經最高法院第一次發回更審，本院於94年12月20日言
詞辯論終結，判決如下：
    主  文
原判決（除確定部分外）廢棄。
上開廢棄部分，被上訴人在第一審之訴駁回。
第一、二審（除確定部分外）及發回前第三審訴訟費用，由被上
訴人負擔。
    事實及理由
一、上訴人之法定代理人於本件起訴時為陳建隆，嗣於訴訟中經
    變更為董瑞斌、蘇朝山，再經變更為甲○○，並均經聲明承
    訴訟，核與法律規定相符，應予准許，先予說明。
二、被上訴人起訴主張：伊等10人先後於民國70年12月16日至71
    年11月25日期間到職，受僱於上訴人，且依規定應於年滿65
    歲才屆齡強制退休。惟上訴人於88年9 月27日實施民營化後
    ，竟於89年1 月1 日及89年1 月4 日單方片面訂定並實施無
    效之「高雄銀行從業人員退休撫卹及資遣要點」（下稱資遣
    要點）、「從業人員優惠退職專案計劃」（下稱優退計劃）
    ，伊等依無效之上開規定所為之退休，自不生效力。又伊等
    若知上訴人所訂定之上開規定為無效或將不被主管機關高雄
    市政府勞工局核備，即不會填載優惠退職書，辦理退休，且
    上訴人嗣後又於89年5 月間將退休年齡恢復為65歲，伊係因
    錯誤而為退休之意思表示，自得撤銷該意思表示。另伊等係
    因被詐欺，被脅迫而為退休之意思表示，亦得撤銷該意思表
    示。再者，上訴人係以排除異己為目的而對伊等為調職，其
    行為顯屬權利濫用及違反誠信原則。況上訴人未依勞資雙方
    於89年4 月18日在高雄市政府勞工局之勞資爭議協調結論再
    徵詢伊等是否退休，則雙方僱傭關係仍屬存在等情。爰求為
    確認伊等與上訴人間之僱傭關係存在，及命上訴人分別給付
    伊等如附表所示薪資之判決。
三、上訴人則以：伊於89年1 月1 日實施之系爭「資遣要點」為
    有效之工作規則：主管機關之核備，並非工作規則之生效要
    件，且強制退休年齡變更為60歲，合乎民營化後所適用之勞
    動基準法規定，並無不當或不合理之處。又伊於民營化後已
    成為單純民間企業，前後主體已不同，無所謂調降及不利益
    變更問題，該要點亦不違反勞基法保障之最低勞動條件及其
    他法令強制或禁止規定或團體協約之約定，並已公開揭示，
    即屬有效。被上訴人為退職而非退休，其等所為優惠退職之
    申請，並無意思表示錯誤，亦無受詐欺、脅迫之情事，自不
    得撤銷。另伊於民營化後對被上訴人丁○○、壬○○、癸○
    ○、戊○○進行職務調動，並無權利濫用，亦無違反誠信原
    則之情事。再者，本件並不適用高雄市政府勞工局89年4 月
    18日勞資爭議協調結論，該結論並無拘束勞資雙方之法律效
    果等語，資為抗辯。
四、原審經審理後，為上訴人全部敗訴之判決，上訴人提起上訴
    ，本院前審就除壬○○部分外，廢棄原審判決，並駁回其餘
    被上訴人之請求。兩造均提起上訴，經最高法院全部廢棄發
    回（另第一審共同原告蔡高宗部分，經本院前審駁回其請求
    後，並未據聲明不服而確定）。上訴人並於本院聲明：(一)原
    判決廢棄。(二)被上訴人在第一審之訴駁回。(三)第一、二審及
    發回前第三審訴訟費用由被上訴人負擔。被上訴人則聲明：
    (一)上訴駁回。(二)第二審及發回前第三審訴訟費用由上訴人負
      擔。
五、爭執及不爭執事項：
  (一)不爭執部分：
  1.被上訴人原均為上訴人之員工，而於70年及71年間起受僱，
    而其等申請退職時之職稱、時間、生效日期及所領金額，詳
    如附件一所示，有優惠退職書在卷可稽（見原審雄調卷）。
    且若被上訴人之請求為有理由時，其等所主張每月之薪資數
    額如附表所載無誤。
  2.上訴人屬金融業，依行政院勞工委員會86年9 月1 日86勞動
    一字第037287號函所示，自87年3 月1 日起適用勞動基準法
    ，上訴人於88年9 月27日轉為民營，且於88年12月31日發布
    「資遣要點」及於89年1 月4 日發布「優退計劃」，有該資
    遣要點及優退計劃在卷可稽（見原審雄調卷）。
  3.上訴人就員工之強制退休之年齡原訂為65歲，嗣因改制為民
    營，而於資遣要點中修正為60歲，並訂自89年1 月1 日起實
    施。嗣因高雄市政府勞工局認事涉勞動條件之變更，而要求
    勞資雙方協商，上訴人乃於89年5 月19日修訂為民營化後之
    進用人員始適用60歲強制退休之規定，民營化後留用之人員
    仍適用65歲強制退休之規定，有新舊要點在卷可稽（見原審
    雄調卷）。
  4.被上訴人等於起訴前之89年6 月7 日曾以律師函向上訴人請
    求復職，於同年6 月8 日送達上訴人；而於89年6 月30日起
    訴時，亦表明其等申請退休係基於錯誤及受上訴人欺騙、利
    誘、脅迫為由，且以起訴狀之送達為撤銷優惠退職之意思表
    示，並於89年7 月13日送達上訴人，有律師函及回執並送達
    證書在卷可稽（見原審雄調卷）。若被上訴人上開撤銷事由
    之主張為有理由時，並未逾法定之除斥期間。
  5.上訴人於89年4 月18日在高雄市政府勞工局與高雄銀行產業
    工會為調處時，雙方達成：(一)勞資雙方應於6 個月內針對工
    作規則之內容達成協議，在此期間應恢復88年9 月27日前之
    勞動條件。(二)勞資雙方應儘速簽定團體協約。(三)申請於89年
    5 月1 日前自願退休而尚未退休之員工，應再次徵詢其意願
    ，始繼續辦理退休。(四)前3 項結論，由資方代表帶回，並儘
    速召開臨時董事會確認。有協議書在卷可稽（見原審雄調卷
    ）。
  (二)爭執部分：
  1.被上訴人係退職或退休。
  2.系爭資遣要點及優退計劃是否有效。
  3.被上訴人依上開資遣要點及優惠計劃所為之退職申請，是否
    有錯誤、受詐欺或脅迫而得為撤銷之情事。
  4.上訴人對被上訴人職務之調整，是否有權利濫用或違背誠信
    原則之情事。
  5.上訴人有無依與高雄銀行產業工會在勞工局之協議履行之義
    務，及是否有再徵詢被上訴人意願之情事。
六、被上訴人係退職或退休部分：
  (一)被上訴人主張其等均係辦理退休，而上訴人則認係辦理優惠
    退職。經查，被上訴人丁○○為29年11月1 日生（優退日為
    89年5 月1 日），壬○○為32年6 月4 日生（優退日為89年
    5 月1 日），己○○為26年12月1 日生（優退日為89年2 月
    1 日），丑○○為29年8 月3 日生（優退日為89年2 月1 日
    ），癸○○為31年12月25日生（優退日為89年4 月1 日），
    庚○○為31年10月10日生（優退日為89年5 月1 日）、子○
    ○為35年4 月22日生（優退日為89年5 月1 日），戊○○為
    36年1 月27日生（優退日為89年5 月1 日），乙○○為38年
    3 月5 日生（優退日為89年5 月1 日），辛○○為29年2 月
    11日生（優退日為89年3 月1 日），有其等之退職申請書在
    卷可稽（見原審雄調卷） 。
  (二)依系爭優退計劃第4 條第2 項規定，申請優惠退職人員，含
    民營化前之工作年資符合勞基法第53條退休條件者，得按退
    休規定辦理，並自88年9 月27日本行移轉民營之日起至退休
    生效前1 日之工作年資，每滿1 年給與2 個基數，未滿半年
    給者以半年計，滿半年以上以1 年計，核算退休金並加發前
    項(2)、(3)之給與（即加發5 ～10個薪資），有兩造所不爭執
    之優退計劃在卷可稽。參酌該條第1 項係就辦理優惠退職者
    給與資遣費之規定，可見在優退計劃中對辦理退職之員工，
    係包括資遣及退休兩項，而分別適用於符合勞基法第53條退
    休規定之人員及不符合該條款規定之人員，且其工作年資係
    將民營化前之工作年資合併計算。而就符合退休條件者，依
    退休規定辦理，不符合者則依資遣規定辦理，但均有加發薪
    資之優惠給與（被上訴人均加發10個月）。就此而言，本件
    優惠退職之範圍，在意涵上應係包括辦理退休在內。
  (三)按勞基法第53條規定，工作15年以上，年滿55歲者，或工作
    25年以上者，均得自請退休。本件被上訴人均係自70年至71
    年間起受僱於上訴人，其等於89年2 ～5 月間辦理優惠退職
    時，均不符合工作25年以上之條件。而其等雖均已工作15年
    以上，但其中子○○（35.04.22）、戊○○（36.01.27）及
    乙○○（38.03.05）等3 人，在89年5 月1 日辦理優惠退職
    時，均尚未滿55歲，並不符合辦理自願退休之條件（更不符
    合資遣要點所稱60歲強制退休之條件，或公營時期滿60歲得
    自願退休之條件），自無從辦理退休。則子○○、戊○○及
    乙○○等3 人，依優退計劃提出之申請，並非退休，甚為明
    確。至其餘丁○○、壬○○、己○○、丑○○、癸○○、庚
    ○○、辛○○等7 人，既已年滿55歲【其中辛○○（29.02.
    11）、己○○（26.1 2.01）， 均年滿60歲】，即符合該優
    退計劃所訂得按退休規定辦理之條件，則其等依該計劃所為
    之申請，應屬欲辦理退休之意思表示，較符合其真意。
  (四)惟如前所述，本件優退計劃之內容係包括可依員工之工作年
    資符合勞基法第53條規定而辦理退休在內，故上訴人稱被上
    訴人係該計劃辦理優惠退職，而依該計劃領取優惠退職給與
    ，就廣義解釋而言，並無不當；而被上訴人丁○○、壬○○
    、己○○、丑○○、癸○○、庚○○、辛○○等7 人陳稱其
    等之真意係在辦理退休，就實際辦理之內涵而言，亦屬有據
    。本院則認兩造就此文義上之爭議，除不符合退休要件之子
    ○○、戊○○及乙○○等3 人外，並無多大實益。
七、系爭資遣要點及優退計劃是否有效部分：
  (一)按公營企業移轉民營後，就其原有之從事人員，依公營事業
    移轉民營條例第8 條之規定，可分為願隨同移轉者及不願隨
    同移轉者。前者，在辦理年資結算後，其年資重新起算（參
    照該條例施行細則第16條）；後者，則於辦理年資結算後，
    消滅其勞僱關係。而就隨同移轉之從業人員與民營後公司間
    之勞僱關係如何規範，上開條例並未明文規定，然該從事人
    員原先之年資既已結清，並已領取相關之給與，且隨同移轉
    後年資又重新起算，則勞僱關係顯已發生變化，應認雙方間
    在原公營時期之勞僱關係已消滅，而自民營化時起另成立一
    新勞動契約，較符合其民營化之意旨及目的（最高法院88年
    台上字第2170號判決意旨參照）。此從民營化後之勞僱關係
    應適用勞基法之規範，而不再受原公營事業性質時相關法令
    之規範，亦可得佐證。否則，若謂民營化後兩造間之勞僱關
    係仍受原先公營時期勞動條件之規範，即失其民營化之意義
    。
  (二)經查，本件上訴人原為具公營行庫性質之高雄銀行，而於88
    年9 月27日移轉民營時，已依上開條例規定對被上訴人為年
    資結算之給付，此為被上訴人所不爭執。而被上訴人均為願
    隨同移轉之人員，則兩造於民營化前之勞僱關係，於辦理年
    資結算後即告消滅，並於民營化後，另成立一新勞動契約，
    雙方就勞動契約之內容，在未經訂立工作規則或團體協約前
    ，自應依勞動基準法及其相關法令之規範及限制。而依上訴
    人於民營化後所頒訂資遣要點之規定，雖將其員工之強制退
    休年齡訂為60歲，但其既已成為單純民間企業，前後屬性已
    有不同，則訂立之資遣要點即無所謂與公營期間相比較而有
    調降及不利益變更之問題，且該要點亦不違反勞基法保障之
    最低勞動條件及其他法令強制或禁止規定或團體協約之約定
    ，並已公開揭示，自無違法或不當可言。況上訴人於民營化
    後即與其他民營銀行立於相同地位之競爭狀態，不再享有公
    營銀行之特殊條件，則其為因應同業競爭所為經營策略之調
    整，並促進人力資源之活化，且為降低經營成本以進行企業
    瘦身，而將此強制退休之年齡訂為銀行同業及法定之基準，
    自有其企業經營之合理性存在，應屬有效，並得拘束被上訴
    人。
  (三)被上訴人雖主張因上訴人係採用上開條例第6 條第1 項第1
    款所稱之出售股份方式移轉民營，在法人人格上並無變動，
    依上開條例第2 條及勞基法第55條第3 項規定，原先之勞動
    條件自應予延續適用，且上訴人於頒訂資遣要點時，亦表明
    原訂退休要點同時廢止適用，可見在民營化後原亦有適用等
    語。惟查，公營事業民營化所欲採取之方法，雖有出售股份
    、標售資產、合資經營、公司合併及現金增資等方式（該條
    例第6 條第1 項各款參照），但不論採行何種方式，其公營
    事業之屬性均因而消滅，並轉為民營性質，且辦理結算年資
    ，終止公營時期之權利義務關係，自不得再適用具有公營性
    質之各項規則，故其間之勞僱關係之終止，並不因係採用何
    種移轉民營方式而有差別，此縱在同一法人人格下，仍有終
    止原有勞動關係，另再成立新勞動契約之情形，否則結算年
    資即無意義。就此而言，上開條例第2 條所稱得適用其他法
    令及勞基法第55條第3 項所稱事業單位於該法施行前之原訂
    退休標準優於該法者，從其規定之意旨，顯係針對同一勞動
    契約並未變動之架構下，因勞基法之施行前後就退休標準有
    不同規定時始有其適用，而本件係結算年資終結原有勞僱關
    係，成立新勞動契約之情形，與上開規定並不符合，自無從
    援引適用。至上訴人所頒訂之資遣要點既在於退休年齡為規
    定，則其表明同時將原訂之退休要點廢止適用，應僅為說明
    其適用該資遣要點時，原所規定退休要點之效力而已，並非
    謂原有規定在民營化後仍有其適用之空間，此從上訴人陳稱
    公營時期之規章雖沒有明令廢除，但是有公布新工作規則，
    舊規章若與民營化性質或勞基法沒有衝突時，還是參考援用
    等語對照對之即明（見本院前審卷(一)第345 頁），況民營化
    後既不再適用原公營時期之退休相關規定，故被上訴人上開
    應延續適用原先勞動條件之主張，自不足採。
  (四)被上訴人雖又主張上開資遣要點將原訂之強制退休年齡由65
    歲調降為60歲，顯屬不利於勞工之勞動條件之變更，對其等
    並無拘束力，且該要點經送請主管機關即高雄市政府勞工局
    核備結果，亦遭該局以事涉勞動條件變更攸關勞工權益，宜
    請經由勞資雙方協商後，另函報核備為由而未予核備，自屬
    無效等語。惟查，勞基法第70條係規定工作規則應報請主管
    機關「核備」，而非「核准」，此核備自應僅係審核備查之
    意，而與核准之須經主管機關同意後始能生效者不同。本件
    上訴人所頒訂資遣要點就強制退休年齡之規定，既符合勞基
    法第54條之規定，自無違法，且兩造間於民營化後既係成立
    一新勞動關係，而不再受原公營時期相關法令之拘束，業如
    前述，自無所謂「變更勞動條件」之情形可言，則勞工局不
    予核備，應係基於主管機關之立場，就勞資雙方尚有爭議之
    事項，促請再為協商考量，尚無否定該要點效力之權能。又
    上訴人於公營時期雖訂頒有「高雄銀行行員服務手冊」，並
    載明強制退休年齡為65歲，但當時高雄銀行仍屬公營事業，
    並未適用勞動基準法，亦無訂有團體協約，則該服務手冊仍
    屬公營期時之工作規範而已，並不具有團體協約之性質，併
    予說明。
  (五)至上開資遣要點雖為上訴人單方所頒訂，且未經與全體員工
    為協商，然工作規則本即係雇主就勞動契約之重要事項，單
    方所制定用以統一化勞動條件及應遵守紀律之文書，其功能
    乃在維護職場內之就業秩序並劃一處理勞動條件，應有拘束
    勞工與雇主雙方之效力，且不論勞工是否知悉其存在或內容
    ，或是否曾為同意，除該工作規則有違反法令之強制或禁止
    規定，或其他有關該事業應當然適用之團體協約規定者外，
    當然成為勞僱契約內容之一部分。而本件兩造所爭議之強制
    退休年齡部分，資遣要點所規定者係符合勞基法之內容，且
    原公營時期之規則並不延續適用，亦無所謂變原勞動契約內
    容，自亦無所謂變更應經勞僱雙方同意之情事，既如前述，
    則資遣要點縱未先與員工協商，仍有其一定之效力。
  (六)另上訴人嗣後雖於89年5 月18日再將強制退休年齡調整為民
    營化後之新進人員為60歲，而民營化後留用人員則為65歲，
    有該修訂後之資遣要點在卷可稽（見原審雄調卷）。但此為
    上訴人嗣後因與產業工會協調後，基於勞資關係和諧或考量
    其他因素後所為之調整，並非謂先前60歲之強制退休年限在
    發布時於法不合，自不得採為在被上訴人為優惠退職申請時
    ，該資遣要點應屬無效之論據。
  (七)依上所述，兩造間於上訴人民營化後係成立一新勞動契約，
    而非延續公營時之勞僱條件，且上訴人於民營化後所頒訂之
    資遣要點及優退計劃，並無違反法令之處，則該要點及計劃
    自屬有效而得拘束被上訴人。
八、被上訴人依上開資遣要點及優惠計劃所為之退職申請，是否
    有錯誤、受詐欺或脅迫而得為撤銷之情事部分：
  (一)被上訴人雖主張其等如知悉強制退休年齡調降為60歲係屬無
    效，且上訴人於其等辦理退職後又回復為65歲之情事時，即
    不為申請退職之意思表示，故其等係因錯誤而為退職之申請
    ，自得撤銷等語。惟查，上開資遣要點之規定，並非無效，
    業如前述，且其是否願依優退計劃為退職之申請，自有其考
    量之因素，則上開退休年齡之變動縱涉及優惠退職與繼續任
    職間可領薪資之差額，但此僅為其意思表示之動機，自無所
    謂錯誤之情事可言；而嗣後再調整為65歲，係有其時空背景
    之考量，亦無從回溯而據為被上訴人於申請退職時之意思表
    示有錯誤之論據，被上訴人此部分主張，並不足採。
  (二)上訴人雖又主張上訴人係故意以無效之資遣要點為詐騙，再
    配合優退計劃，致其等陷於錯誤而辦理優惠退職，並於其等
    均已退職後旋即回復強制退休年齡為65歲，顯屬詐欺，其等
    亦得撤銷等語。惟查，上開資遣要點及優退計劃，並不因未
    經主管機關核備而無效，已如前述，且優退計劃係以優惠之
    條件，由員工自行決定其是否申請，參以資遣要點及優惠計
    劃係針對全體員工為適用（合計有197 人申請優退），其內
    容復無不合法或不合理之處，且目的係在為因應同業競爭所
    為經營策略之調整，並促進人力資源之活化所為之措施，則
    就常情而言，上訴人尚無藉此要點或計劃對被上訴人或其他
    員工施以詐術之主觀意圖。至嗣後再將強制退休年齡調整為
    65 歲 ，係因與產業工會協調後，基於勞資關係和諧或考量
    其他因素後所為之調整，亦難指為上訴人係預謀並故意以先
    調降後調昇之方法為詐術，以使被上訴人陷於錯誤而為退職
    之意思表示，被上訴人此部分主張，尚難認與常情相符，自
    不足採。
  (三)至被上訴人雖再主張上訴人於頒佈資遣要點及優退計劃後，
    即由其總經理、人事主任等以個別約見或電話通知之方式告
    知列名裁減名單，並表明如不辦理優惠退職，即將逕予裁減
    ，且更預告將以原單位降調、舉發移送逾放案件，任意調動
    工作地點、調整職務、降職、減薪等手段，致其等因心生畏
    懼而在非自由意志下被迫離職，其等自亦得以受脅迫為由，
    撤銷申請退職之意思表示等語。並引證人李玉成證稱「我原
    任職高雄銀行，與原告（被上訴人）等人均為同事，於89年
    3 月1 日離職，離職後，聽原告等人說被告（上訴人）以舉
    發逾期放款送法辦、調職、降職、減薪等手段迫使他們離職
    ；我是無理由被降職、減薪，可能會當行員的工作，我認為
    沒有面子，所以就自行離職」等語；證人吳惠美證稱「此次
    共有大約二百多人離職，是被告以上開的方式及我們常會聽
    到今天某人被總經理約談、明天某人被總經理約談，隨便找
    個理由來調整我們的職務，我原是台北分行的經理，被調為
    研究委員，沒有安排位子讓我坐，還說要我坐在門口，用此
    種羞辱人的方式，並告訴我們若在擔任經理的職務離職，會
    有比較好的退休條件，迫使我們離職，原告大部分都是被告
    以此種方式迫使離職」等語，證人謝旭成證稱「我是被被告
    無理由，由放款襄理被降調為放款經辦，並且在原單位任職
    ，以此種方式羞辱我，原告等人也是被被告以此種方式迫使
    離職」等語；及證人歐文章證稱「主要是把原來65歲的退休
    年齡為60歲，以軟硬兼施方法讓大家有不下去感覺，並以上
    述方法迫使我們離職」等語之證述內容為據（見原審卷第57
    ～61頁，並參見本院前審卷(二)第363 ～369 頁，卷(三)第13、
    14頁大致相同之證言）。惟查，被上訴人中之丁○○、壬○
    ○、癸○○、戊○○雖為調整職務，但就其職等及薪資，並
    未調降，其餘被上訴人之職稱、職等及薪資亦無調整情事（
    見附件一），且此項調整並無違反調動及誠信原則，亦無權
    利濫用之情事，尚屬企業經營之合理手段（如後述），且若
    勞資間就調整職務事宜有所爭議，既有勞資爭議協調等機制
    可供申訴，參酌產業工會對退休年齡亦有與上訴人為協商等
    情，則就上訴人為經營企業而為符合調動原則之職務調整，
    自難認係上訴人對被上訴人之脅迫。至證人李玉成係聽被上
    訴人所述，自難作為上訴人對被上訴人有脅迫之證據，而證
    人吳惠美、謝旭成所述係指上訴人要以調整職務要求被上訴
    人離職，惟如前所述，調整職務尚難認係脅迫行為，故被上
    訴人此部分主張，亦難採取。
九、上訴人對被上訴人職務之調整，是否以有權利濫用或違背誠
    信原則之情事部分：
  (一)按企業經營者為其經營上之所需，調整員工之職務，為企業
    經營者對僱用員工在人力配置及勞務管理上指揮監督權之重
    要內涵，則企業經營者基此對員工為職務之調動，除有違反
    法令之規定外，應尊重其企業自主及公司治理之權限。本件
    上訴人對被上訴人所為之職務調整，參酌內政部74年9 月5
    日（74）台內勞字第328433號函所釋示：「勞動基準法施行
    細則第7 條第1 款規定，工作場所及應從事之工作有關事項
    ，應於勞動契約中由勞資雙方自行約定，故其變更由雙方自
    行商議決定。如雇主確有調職勞工工作必要，應依下列原則
    辦理：(1)基於企業經營上所必需。(2)不得違反勞動契約。
    (3)對勞工薪資及其他勞動條件，未作不利之變更。(4)調動後
    工作與原有工作性質為其體能及技術所可勝任。(5)調動工作
    地點過遠，雇主應予以必要之協助」之規定，並無違背。則
    該項調職即難認有被上訴人所稱係假借公司內部改革，以排
    除異己，及損害個別行員利益等權利濫用之情事。況權利有
    無濫用，應依權利人之利益與相對人之損害是否平衡，以社
    會客觀標準認定之，倘企業經營者為企業經營及整體利益之
    所需，而為人事調整之佈局及對部分員工為職務調動，應屬
    企業可採取之措施，而被職務調動者，若未因而失其工作權
    益，則以員工經調整職務後所受之損害，與企業得以調整人
    事佈局爭取整體經營之利益相較，縱員工受有工作調整之損
    害，亦難認該企業有權利濫用之情事。而本件上訴人係於民
    營化後為與其他民營銀行相競爭而採取調整原有人事之經營
    策略，且被上訴人均屬經理、副理或專員等高階管理人員，
    該等職位對民營後之公司經營有其相當重要之協助功能，則
    新任經營管理團隊為使公司經營得為順利，並提升其競爭能
    力，將原任此職位之被上訴人調整職務，而由其他員工接任
    ，以達到其經營續效之目的，就當時之客觀情狀為觀察評估
    ，應無權利濫用之情事。
  (二)又上訴人於民營化後，為因應經營策略之調整，促進人力資
    源之活化，且為降低經營成本以進行企業瘦身，將強制退休
    年齡予以調降，本有其企業經營之合理性，已如前述。則其
    為達此經營目的，而制定資遣要點及優退計劃以茲配合，亦
    屬企業經營所需之手段，並非以損害被上訴人權利為其主要
    目的。至強制退休年齡於被上訴人退職後雖回復為65歲，然
    有其時空背景因素，亦如前述，既非上訴人主動調整（且依
    上訴人所述，原即欲配合民營化而僅適用勞基法之規定而已
    ），自亦不能認此項嗣後之調整，對當時已辦理優退之被上
    訴人，有違反誠信原則，被上訴人據以主張有權利濫用或違
    反誠信原則，本院均難為其有利之認定。
十、上訴人有無依與高雄銀行產業工會在勞工局之協議履行之義
    務，及是否有再徵詢被上訴人意願之情事部分：
  (一)被上訴人主張上訴人與產業工會之協議屬團體協約之性質而
    有拘束兩造之效力，且上訴人亦未再徵詢其等之意願；而上
    訴人則認該協議並無拘束力，且被上訴人並非產業工會之會
    員，亦不無適用；而其除有再為徵詢外，因撤回退職申請需
    由被上訴人自為意思表示，被上訴人既未撤回，應已發生退
    職效力。
  (二)經查，上訴人於89年4 月18日在高雄市政府勞工局與高雄銀
    行產業工會為調處時，雙方達成之協議內容為：(1)勞資雙方
    應於6 個月內針對工作規則之內容達成協議，在此期間應恢
    復88年9 月27日前之勞動條件。(2)勞資雙方應儘速簽定團體
    協約。(3)申請於89年5 月1 日前自願退休而尚未退休之員工
    ，應再次徵詢其意願，始繼續辦理退休。(4)前3 項結論，由
    資方代表帶回，並儘速召開臨時董事會確認。有協議書在卷
    可稽（見原審雄調卷）。而就當時協議之情形，證人即主持
    上開協調會議之高雄市政府勞工局長方來進於本院另案（即
    本院91年度重勞上字第3 號，業經判決上訴人勝訴確定，見
    本院卷(一)第216 ～231 頁）證稱：「前3 項結論由勞方提出
    ，不過資方代表不敢當場承諾可以做得到，因為認為自己沒
    有這麼大的權限，所以要求增加第4 項，第4 項的意思是說
    ，資方代表要將前3 項結論帶回去讓董事會來決議，如認為
    可行就可以照做，如認為不可行，就再協議，或各循管道或
    司法途徑來處理」、「資方要先依第4 項送請董事會確認，
    確認後才有1 到3 項履行之問題」（見本院前審卷(四)第277
    頁）；證人即當時上訴人之代表劉芳男於該案證稱：「4 月
    18日我是代表高雄銀行出席的。當時主席方來進主動認為要
    解決爭端，所以就下了3 點結論，但是我沒有同意，因為我
    沒有被授權，所以就要求加了第4 點。因為我當時堅持第4
    點，所以我才簽名。所以我認為兩造並沒有達成共識」、「
    我有當場向主席方來進表示我不簽名，要求增加第4 點之後
    我才簽名」（見本院前審卷(四)第91頁反面）。則依其等之證
    言，上開協議顯須經上訴人之臨時董事會確認後，始對上訴
    人有拘束力，並非一經協議即生效力。至證人即代表產業工
    會之陳瑞芳雖於該案證稱「協調過程，雙方會有對協調方案
    同意或不同意之爭執，但到最後達成這4 條結論，雙方才簽
    名」（見本院前審卷(四)第92頁反面），但依其證言，亦表示
    所達成之協議結論為4 項，則對照上開證人方來進及劉芳男
    之證言，本件在勞工局所達成之協議，應係附有待上訴人之
    董事會確認後始生效力之條件，則上訴人陳稱在未經董事會
    為確認前，並無當然拘束上訴人之效力，應屬可採。
  (三)嗣上開協調結論，經於89年5 月4 日提交高雄銀行第7 屆常
    務董事會第10次會議後，經決議為「准予備查」（見本院前
    審卷(四)第88頁）。就其意旨而言，應屬確認並同意該協調結
    論之表示，否則，以該協結論涉有多項權利義務之變動（第
    1 項），並課予上訴人再次徵詢之義務（如第3 項），上訴
    人如不同意，應可明確表示無法同意之意旨，何須准予備查
    。上訴人雖表示該案係經常務董事會決議，並非董事會之決
    議，且准予備查之意思為「知悉」該協調結論而已，並非同
    意之意思。惟常務董事會依公司法第208 條第4 項規定，得
    執行董事會職權，且若常務董事會僅係知悉而非同意，上訴
    人何須依協調結論再為徵詢，此從證人即當時擔任高雄銀行
    人力資源處副處長之顏錦瑞證稱於協商後陳處長有指示依照
    勞工局協商再徵詢等語（見本院前審卷(四)第198 頁）及證人
    賴秀霞證稱有徵詢過庚○○、子○○、乙○○等人（見本院
    前審卷(四)第197 ～204 頁）等語，亦可得佐證，可見上開協
    調結論，業經上訴人予以確認，自具有拘束上訴人之法律效
    果。
  (四)再依上開協調結論觀之，其中第1 項為勞資雙方應於6 個月
    內針對工作規則之內容達成協議，在此期間應恢復88年9 月
    27日前之勞動條件。第2 項為勞資雙方應儘速簽定團體協約
    。第3 項則為申請於89年5 月1 日前自願退休而尚未退休之
    員工，應再次徵詢其意願，始繼續辦理退休。可見第1 項及
    第2 項係就通案為考量，亦即勞資雙方應就民營化後之勞僱
    關係及勞動契約之內容，應儘速達成協議或簽訂團體協約，
    在未為此項協議前，則暫先恢復88年9 月27日民營化前之勞
    動條件。則依此項協調結論，僅在於在經協商後，使資遣要
    點及優退計劃中之自願退休及強制退休之年齡，暫先回歸適
    用在民營化前之規定，亦即工作滿5 年且年滿60歲可自願退
    休，強制退休之年齡則為65歲而已，並非謂在協商前該資遣
    要點及優退計劃即屬無效。此對照第3 項協調結論係就當時
    已提出申請自願退休而尚未退休之員工為協議，並要求上訴
    人應再為徵詢，以確認其在回復原退休規定後，是否仍要退
    休之意願，藉以保護在協調時尚未完成退休程序之員工權益
    ，亦可得佐證。否則，若謂該資遣要點及優退計劃全屬無效
    ，豈非協商前已辦理優惠退職（退休）之員工，均應回復其
    勞僱關係，又何須於第3 項協商再為徵詢。就此而言，此項
    應再次徵詢之協商結論，係僅適用於因資遺要點及優退計劃
    而符合自願退休（即滿55歲），且已申請於89年5 月1 日前
    自願退休而尚未退休之在職員工，因退休年限規定之回復而
    給予重新考量之機會，在解釋上並不包括已完成退休手續之
    非在職員工。
  (五)經查：
  (1)被上訴人中之己○○係於89年1 月15日提出申請，同年2 月
    1 日生效；丑○○係於89年1 月27日提出申請，同年2 月1
    日生效；辛○○係於89年2 月2 日提出申請，同年3 月1 日
    生效；癸○○係於89年2 月23日提出申請，同年4 月1 日生
    效，有其等之優退申請書在卷可稽（見原審雄調卷），且為
    其等所不爭執。則其等之退職生效日期既均在上開調解日即
    89年4 月18日之前，自不符合協調結論所稱「尚未退休」之
    要件，自無從適用上開協調結論。
  (2)被上訴人中之乙○○、子○○及戊○○雖分別於89年4 月10
    日、同年4 月15日及同年4 月28日提出申請，而均於同年5
    月1 日生效。但其中乙○○為38年3 月5 日生、子○○為35
    年4 月22日生、戊○○為36年1 月27日生，其等在89年5 月
    1 日辦理優退時，均尚未滿55歲，並不符合資遣要點中辦理
    退休之條件，且戊○○之申請已在協調會之後（產業工會在
    協調當日即已發布公告，見原審雄調卷），其亦不否認在協
    調會後已知悉協調結論（見本院卷(二)第73頁）。就協調結論
    再為徵詢之意旨，係在保護先前因資遣要點規定55 歲 及60
    歲之退休年限而申請退休，現因調整回復為60歲及65 歲 ，
    而有再次確認必要之目的而言，對不符合該退休要件或已明
    確知悉協調結論而仍再提出優退申請者，自無再為徵詢之必
    要。則子○○、戊○○及乙○○等3 人，並不適用上開協調
    結論，應甚明確。
  (3)被上訴人中之丁○○係於89年4 月20日提出申請，壬○○係
    於89年4 月6 日提出申請，庚○○係於89年4 月13日提出申
    請，且均於同年5 月1 日生效，且丁○○為29年11月1 日生
    ，壬○○為32年6 月4 日生，庚○○為31年10月10日生，在
    申請當時均符合資遺要點及優退計劃所稱滿55歲而未滿60歲
    之自願退休要件，而可適用上開協商結論。然上開協議為產
    業工會與上訴人間所為協議，對非屬產業工會之員工自無適
    用，而丁○○、壬○○及庚○○等3 人，並未申請加入產業
    工會，並非該產業工會之會員，業經本院函請上訴人之產業
    工會查明屬實，有該會94年11月2 日高銀產工字第09400058
    號函在卷可稽（見本院卷(二)第120 頁），則就上開協調結論
    ，上訴人即無再為徵詢之義務。況就庚○○部分，證人賴秀
    霞證稱確有徵詢過庚○○等語（見本院前審卷(四)第201 ～20
    4 頁），且再為徵詢既為協商結論，衡情上訴人應會踐行（
    上訴人並不否認有徵詢，僅抗辯無徵詢義務而已），且就其
    證述徵詢過程之內容亦查無虛偽不實之處，則此部分有徵詢
    庚○○之事實，應屬真實。
  (4)被上訴人雖表示在勞工局之協商結論具有團體協約之效力，
    且工會法第13條規定同一產業被僱人員，除代表雇方行使管
    理權之各級業務行政主管人員外，均有會員資格，縱認被上
    訴人並未加入會員，仍可適用上開協結論等語。惟上開協議
    係由產業工會代表與上訴人為協商所達成，且從協商結論第
    1 、2 項係在訴求工作規則及儘速簽訂團體協約之目的觀之
    ，該項協商結論自尚不具有屬團體協約之性質，此從證人即
    勞工局主任秘書李煥薰於另案證稱：本件協商並非依勞資爭
    議處理法所作成，因勞資爭議處理法之調解，要先組成調解
    委員會，而本次協調沒有組成調解委員會，應與勞資爭議處
    理法上之調解有差別（見本院前審卷(四)第274 、275 頁），
    且證人即主持協會之勞工局長方來進亦證稱：本件協商不屬
    於團體協商，是屬於團體協商前之協調（見同上卷第277-1
    頁），亦可得佐證。況本件既以產業工會之名義為請求，自
    係僅代表該工會會員為協商，而適用於該工會之會員。至工
    會法第13條雖係規定具有會員資格之人，但是否加入為會員
    ，仍可由該受僱人員基於自由意思而為決定，在未經其自由
    意思決定前，自不謂為工會之會員，此與具有候選資格者，
    並不一定參加競選者相同。至工會法施行細則第13條雖就拒
    絕工會者有處罰之規定，但非可謂未加入者仍為會員，此從
    該條後段「被停業人於接受加入工會後，得隨時復業」之規
    定觀之即明。況該工會之組織章程第6 條明確將代表上訴人
    行使管理權之單位主管即董事長、總經理、副總經理、經理
    及主任排除於會員資格之外，有該組織章程在卷可稽（見本
    院卷(二)第123 、127 頁）。而丁○○於本件協商時為上訴人
    之副總經理、壬○○及庚○○則均為經理，為其等所不爭執
    ，依該組織章程顯亦不具有會員之資格，自無從適用該協商
    結論，被上訴人認該協商結論具有團體協約之效力而得適用
    於非會員之被上訴人，尚難採信。
十一、綜上所述，本件被上訴人中之子○○、戊○○及乙○○均為
    辦理退職而非退休，而其餘丁○○等人雖為辦理退休，但其
    辦理退休當時之資遣要點及優退計劃並非無效，而其等之優
    退申請並無錯誤、受詐欺或脅迫而得為撤銷之情事，且上訴
    人對被上訴人職務之調整，亦無權利濫用或違背誠信原則。
    而上訴人與高雄銀行產業工會之協議雖有經上訴人為確認，
    但被上訴人或因並非辦理退休（子○○、戊○○、乙○○）
    ，或因辦理退休期間與協結論要件不符（己○○、丑○○、
    辛○○、癸○○），或因不具工會會員資格而無從適用該協
    商結論（丁○○、壬○○、庚○○）。則被上訴人所為退職
    （退休）之申請，均已合法發生其效力，兩造間僱傭關係應
    已消滅。從而，被上訴人請求確認與上訴人間之僱傭關係存
    在，及命上訴人分別給付薪資部分，為無理由，應予駁回。
    原審就此部分為上訴人敗訴之判決，尚有違誤。上訴意旨就
    此部分指摘原判決不當，求予廢棄改判，為有理由，爰由本
    院將原判決此部分廢棄，並改判如主文第二項所示。
十二、據上論結：本件上訴為有理由，依民事訴訟法第450 條、第
    78條、第85條第1 項前段，判決如主文。
中    華    民    國    95    年    1     月    3     日
                            勞工法庭
                                審判長法官    黃金石
                                法      官    林健彥
                                法      官    林紀元
以上正本證明與原本無異。
如對本判決上訴，須於判決送達後20日內向本院提出上訴狀，其
未表明上訴理由者，應於上訴後20日內向本院提出上訴理由書（
均須按他造當事人之人數附繕本）。上訴時應提出委任律師或具
有律師資格之人之委任狀，並依附註條文規定辦理。
中    華    民    國    95    年    1     月    3     日
                                書  記  官    黃一秋
附註：民事訴訟法第466 條之1 ：對於第二審判決上訴，上訴人
應委任律師為訴訟代理人，但上訴人或其法定代理人具有律師資
格者，不在此限。
上訴人之配偶、三親等內之血親、二親等內之姻親，或上訴人為
法人、中央或地方機關時，其所屬專任人員具有律師資格並經法
院認適當者，亦得為第三審訴訟代理人。第1 項但書及第2 項情
形，應於提起上訴或委任時釋明之。


司法院資訊處製作；財團法人民間司法改革基金會備份。
